最高法院民事判決　　　　　　　　九十四年度台再字第四一號
　　再 審原 告　丁○○
　　訴訟代理人　吳瑞堯律師
　　再 審被 告　李蒼松（即祭祀公業李賜美公管理人）
　　　　　　　　　　　　號
　　　　　　　　李性枋（即祭祀公業李義直公管理人）
　　　　　　　　戊○○
　　　　　　　　丙○○
　　　　　　　　甲○○
　　　　　　　　乙○○
上列當事人間請求確認派下權不存在等事件，再審原告對於中華
民國九十三年十二月三日本院判決（九十三年度台上字第二四七
二號）、九十一年十二月十日台灣高等法院台中分院判決（八十
九年重上字第八七號），及八十九年四月十三日台灣南投地方法
院判決（八十九年度重訴字第二號），提起再審之訴，本院判決
如下：
    主  文
再審之訴駁回。
再審訴訟費用由再審原告負擔。
    理  由
本件再審原告以本院九十三年度台上字第二四七二號、台灣高等
法院台中分院八十九年重上字第八七號，及台灣南投地方法院八
十九年度重訴字第二號判決（下稱原確定判決）有民事訴訟法第
四百九十六條第一項第一款及第二款之情形，對之提起再審之訴
，無非以：再審被告戊○○之被繼承人李順興，及再審被告李振
芳、甲○○、乙○○（下稱李振芳等三人）之被繼承人李厚皮於
立繼時，均在西元一八九五年台灣割讓予日本之前，其繼承關係
本應適用大清律例及習慣。乃李順興之立繼為李婦之螟蛉子，非
由合法之擇繼權人為之，且其立繼之「程序」、「次序」有違當
時大清律例及習慣，自屬無效。而李安澤原不得為其早逝之子李
竹圍立繼；張報則非守志之婦，其為亡夫李竹圍擇立李厚皮為子
嗣，依大清律例及習慣，均屬無效。是李順興、李厚皮既非系爭
公業李賜美公、李義直公（下稱系爭公業）之派下員，則戊○○
、李振芳等三人自均非其派下員。又系爭公業李賜美公於民國八
十八年五月二十三日所為修改管理章程第十一條第二項、第十二
條、第十三條之決議，與祭祀公業派下權應按房份繼承之設立目
的有違，以派下員過半數之表決亦違反公序良俗，應屬無效。另
祭祀公業派下員之資格因身分而當然取得，對派下員資格有爭議
者，應循司法途徑救濟，不能由其他派下員之決議而取得。故系
爭公業李賜美公及李義直公，於八十八年五月二十三日、同年八
月二十九日，依序所為「甲○○等十二名為派下員」、「甲○○
十九名有派下權」之決議，均有違律例及習慣，亦屬無效。此外
，祭祀公業李賜美公之派下三房、李義直公之派下四房、六房，
均絕嗣，各該房之房份即應由他房收益。詎各該公業竟於上開日
期，分別決議推選李永安、李正郎、李文宗代表三房；丙○○、
戊○○代表四房；李朝桑、李申酉分別代理四房、六房及協助管
理公業事務，自屬有違公業章程、習慣及律令而無效。乃確定判
決猶確認上開各決議為有效，並駁回伊之第三審上訴，除判決不
備理由、判決理由矛盾外，且核與最高法院十七年上字第九號、
二一八號；十八年上字第一七號、四七九號、六七三號、七七六
號、一一０五號、一四九三號、一五二七號、二三一六號、二四
四六號；十九年上字第二四一號、七六一號；二○年上字第四０
六號、一八二三號等判例（下稱十七年上字第九號判例等）有違
，而有適用法規顯有錯誤之情事云云，為其論據。
按民事訴訟法第四百九十六條第一項第一款所謂適用法規顯有錯
誤，係指確定判決所適用之法規，顯然不合於法律規定，或與司
法院現尚有效及大法官會議之解釋，或本院現尚有效之判例顯然
違反者而言（本院六十年台再字第一七○號判例），並不包括認
定事實錯誤之情形在內（本院六十三年台上字第八八０號判例）
。而第三審為法律審，其所為判決，係以第二審判決所確定之事
實為基礎，故上開規定所謂適用法規顯有錯誤，對第三審判決言
，應以該判決依據第二審判決所確定之事實而為之法律上判斷，
有適用法規顯有錯誤之情形為限（本院七十一年台上字第三０號
判例），不包括判決不備理由之情形在內。至同條項第二款所稱
之判決理由與主文顯有矛盾，係指判決依據當事人主張之事實，
認定其請求或對造抗辯為有理由或無理由，而於主文為相反之諭
示，且其矛盾為顯然者之謂（本院八十年台再字第一三○號判例
）。本件再審原告所稱再審被告戊○○之被繼承人李順興，及再
審被告李振芳等三人之被繼承人李厚皮於立繼時，違反大清律例
及習慣為無效，不論是否屬實，皆屬前訴訟程序之事實審法院所
認定李順興、李厚皮之立繼，符合台灣當時民事習慣之事實有無
錯誤之問題，揆之上開說明，殊無容再審原告就該事實問題再為
爭執，並據以提起再審訴訟之餘地。至再審原告所舉之本院十七
年上字第九號判例等，或因所認被繼承人及其守志之婦或直系尊
親屬，始有立繼之權等及其他相關之見解，已不合時宜，業經本
院九十一年度第十四次民事庭會議決議不再援用；或因各該判例
係台灣光復前於大陸所製作，於台灣光復前在台灣發生之親屬、
繼承事件，應依當地習慣決之，尚無該判例之適用。原確定判決
未適用各該判例，經核亦無顯然不合於法律規定，或與司法院現
尚有效及大法官會議之解釋，或本院現尚有效之判例顯然違反，
而有適用法規顯有錯誤之情事。又原確定判決於理由項下，認定
再審原告對於再審被告之上訴為無理由，而於主文諭示駁回再審
原告之上訴（及追加之訴）。依上說明，並無判決理由與主文顯
有矛盾之情形。從而，再審原告以原確定判決有民事訴訟法第四
百九十六條第一項第一、二款規定之情形，提起再審之訴，求予
廢棄該確定判決，非有理由。
據上論結，本件再審原告之訴為無理由。依民事訴訟法第七十八
條，判決如主文。
中　　華　　民　　國　九十四　年　　九　　月　　八　　日
                      最高法院民事第五庭
                          審判長法官  蘇　茂　秋
                                法官  蘇　達　志
                                法官  王　仁　貴
                                法官  陳　重　瑜
                                法官  黃　秀　得
      本件正本證明與原本無異
                                      書  記  官
中　　華　　民　　國　九十四　年　　九　　月   二十　 日
                                                      Ｌ
